臺灣高等法院民事判決
108年度上字第54號
上  訴  人        
即被上訴人  黃宏獎  
訴訟代理人  蔡聰明律師
複  代理人  楊光律師     
上  訴  人  黃宏慶  
被  上訴人  黃宏華  
            黃淑青  
            林揚南  

共      同
訴訟代理人  黃丁風律師              
            黃雅羚律師
上列當事人間請求損害賠償等事件，上訴人對於中華民國107年1
 1月9日臺灣基隆地方法院106年度訴字第546號第一審判決提起
上訴，本院於108年2月19日言詞辯論終結，判決如下：
    主  文
上訴人黃宏獎、黃宏慶之上訴均駁回。
第二審訴訟費用由上訴人黃宏獎、黃宏慶各自負擔。 
    事實及理由
一、上訴人即被上訴人黃宏獎起訴主張：坐落基隆市○○區○○段00
    0地號土地（權利範圍1/3，下稱系爭土地）原為伊與上訴人
    黃宏慶及被上訴人黃淑青、黃宏華4人共有（權利範圍各1/1
    2），其上門牌號碼基隆市○○區○○路00號（門牌整編前為00
    號）房屋（下稱系爭房屋，與系爭土地合稱系爭房地），其
    中1至3樓房屋（下稱1至3樓房屋）為兩造共有（權利範圍各
    1/5），4至5樓房屋（下稱4至5樓房屋）為黃淑青、黃宏華
    共有（權利範圍各1/2）。系爭房地於民國106年5月22日出
    售予訴外人楊桂梅，買賣總價金為新臺幣（下同）3300萬元
    ，依兩造合意選定神碟國際不動產估價師事務所之估價報告
    （下稱系爭估價報告），系爭土地部分之價金為2954萬5293
    元，系爭房屋部分之價金為345萬4707元（各樓層土地與建
    物總價及合計總價詳如附表一所示），經扣除相關稅費147
    萬4899元（土地增值稅12萬1472元、仲介費120萬0566元、
    房屋稅費1萬2480元、代書費14萬0381元）後，以系爭土地
    總價2822萬3255元、系爭房屋總價330萬1846元為基準，按
    兩造共有比例進行買賣價金之分配，並略作微調1元，則伊
    、黃宏慶應得價金各為740萬3840元，被上訴人林揚南應得
    價金為34萬8027元，黃淑青、黃宏華應得價金各為818萬469
    7元（價金分配之方式及調整，見原審卷一第346至348頁）
    。又黃宏慶、林揚南、黃淑青、黃宏華（下稱黃宏慶等4人
    ）明知黃宏慶前因個人債務（並非兩造家族債務），將系爭
    房地設定如附表二編號5所示本金最高限額1800萬元抵押權
    （下稱系爭抵押權）作為個人借款之擔保，竟共謀將系爭房
    地買賣總價金3300萬元先行代償系爭抵押權之剩餘貸款1029
    萬5718元（下稱系爭貸款），惟系爭貸款本應由黃宏慶個人
    可分得之價金740萬3840元為清償，並應由黃宏慶個人另行
    提出系爭貸款之不足額289萬1878元（00000000－0000000＝00
    00000），而非自伊與林揚南、黃淑青、黃宏華（下稱林揚
    南等3人）應分得之價金內扣除清償，黃宏慶等4人顯係故意
    侵害伊應分得價金之權利，亦違反土地法第34條之1第3項保
    護不動產共有人取得應有部分價金之法律，黃宏慶並受有免
    除其個人債務之不當得利。準此，上開289萬1878元亦應由
    兩造按共有比例再予分配，伊土地及建物部分應分別再分得
    86萬3044元、7萬5685元（價金分配之方式，見原審卷一第3
    48頁），加計原分得740萬3840元，總計834萬2569元（0000
    000＋863044＋75685＝0000000）即為伊最終應得之價金分配款
    。詎黃宏慶等4人不顧伊異議，逕按價金分配計算書（見原
    審卷一第254頁）分配，並提存375萬元作為伊之價金分配款
    後，餘款由黃宏慶等4人私自平分，致伊最終應得之價金分
    配款尚短缺459萬2569元（0000000－0000000＝0000000）。爰
    依民法第184條、第185條第1項、第179條規定，請求黃宏慶
    等4人應連帶負給付責任等語。於原審聲明：(一)黃宏慶等4
    人應連帶給付黃宏獎459萬2569元，及自107年5月16日起至
    清償日止，按週年利率5%計算之利息；(二)願供擔保請准宣
    告假執行。（原審判決黃宏慶應給付黃宏獎349萬46元，及
    自107年5月16日起至清償日止，按週年利率5%計算之利息；
    並駁回其餘之訴〈即駁回請求黃宏慶給付逾349萬46元本息部
    分，及請求林揚南等3人與黃宏慶連帶給付459萬2569元本息
    部分〉。黃宏獎就其敗訴部分對林揚南等3人提起一部上訴，
    黃宏慶就其敗訴部分提起上訴，其餘未繫屬本院部分，不予
    贅述）。並於本院上訴聲明：(一)原判決關於駁回後開第二
    項之訴部分廢棄；(二)上開廢棄部分，林揚南等3人應與黃
    宏慶連帶給付349萬46元，及自107年5月16日起至清償日止
    ，按週年利率5%計算之利息。對黃宏慶上訴之答辯聲明：上
    訴駁回。
二、黃宏慶等4人則以：兩造與訴外人黃松楠（59年7月5日死亡
    ）、林宏模（77年1月25日死亡）為兄弟姊妹，訴外人黃家
    （79年4月27日死亡）、黃陳碧雲（91年3月21日死亡）則為
    兩造之父母。兩造之父母於50年間購買系爭土地，於57年、
    77年間分別興建1至3樓房屋、4至5樓房屋，雖將系爭房地分
    別登記予子女，然實為家族共同財產，並無析分家產或分配
    債務，且由父母掌理家庭經濟。黃宏獎婚後1年多搬離家經
    濟獨立，家中則有黃宏慶（63年間起在1至3樓房屋經營大立
    補習班）與黃淑青（未婚，58年間起擔任暖暖國中教師）、
    黃宏華（未婚，64年間起在大立補習班教書）等3人和父母2
    人同住（下稱黃家等5人），父親警界退休後，經營廢鐵買
    賣生意，而經營補習班及廢鐵生意需要之支出、生活費及繳
    交附表二編號1、2貸款與利息及最終清償，均賴黃家等5人
    之收入及房租等其他收益支付，不包括黃宏獎之收益。附表
    二編號2貸款雖於77年5月間清償完畢，然父母於77年間興建
    4至5樓房屋，且為支付黃家自76年至79年間之醫療費，與黃
    陳碧雲之生活費，方於78年1月間向彰化商業銀行（下稱彰
    化銀行）申辦如附表二編號3之抵押貸款460萬元，惟因當時
    兄弟姊妹各自成家遷出，聯繫不易，始將債務人登記為黃宏
    慶1人。嗣至88年間，附表二編號3貸款本息負債達860餘萬
    元，加上母親之生活費，為解決家庭經濟困境，始以兩造及
    母親黃陳碧雲為債務人，向基隆第一信用合作社（下稱基隆
    一信）借新債還舊債，申辦如附表二編號4之抵押貸款1000
    萬元，惟嗣後黃宏獎不願擔任債務人，始變更債務人為黃宏
    慶1人。於95年12月間，附表二編號4貸款本息負債達1347萬
    7279元，為舒緩債務壓力，向彰化銀行借新債還舊債，申辦
    如附表二編號5之抵押貸款1500萬元，加計利息達1786萬513
    5元，迄系爭房地出售時，系爭抵押權擔保之系爭貸款餘額
    為1029萬5718元。黃宏慶僅形式上為借款債務人之代表，實
    質上係興建房屋及父母需求所衍生之家族共同債務，並非黃
    宏慶個人債務，自應由父母之全體繼承人黃宏獎、黃宏慶、
    黃淑青、黃宏華本於繼承法律關係各分擔1/4。又上開貸款
    均由黃宏慶、黃淑青、黃宏華繳交，黃宏獎則以無資力為由
    ，拒絕分擔應繳本息，僅於104年1月、2月各提出10萬元、5
    萬元幫忙繳交貸款。因黃宏慶漸無處理家族債務及事務支出
    能力，兩造遂於105年6月、同年9月間共2次在基隆市○○區○○
    ○路00巷0號房屋（下稱系爭劉銘傳路房屋）3樓進行協商，
    並作成調降系爭房地委託銷售價，及出售價金優先清償如附
    表二編號5抵押貸款債務，剩餘價金再依兩造系爭房地持分
    比例分配之協議，兩造均應受拘束。嗣系爭房地買賣總價金
    為3300萬元，經扣除相關稅費及系爭貸款債務後，按兩造共
    有比例進行價金之分配，黃宏獎可分得之價金為498萬100元
    ，扣除已提存之375萬元，黃宏獎尚得請求之未分配價金應
    為123萬100元（價金分配之方式，見本院卷第195至196頁）
    。又黃宏慶為黃宏獎墊付79年至105年房屋稅共4萬3715元、
    地價稅共12萬302元，另黃宏獎僅支付貸款利息共15萬元，
    黃宏慶為黃宏獎墊付如附表編號4、5之貸款利息共143萬560
    3元，自得依不當得利或無因管理法律關係，請求黃宏獎返
    還利益或費用共159萬9620元（43715＋120302＋0000000＝0000
    000），爰以107年6月11日民事辯論意旨狀繕本送達為抵銷
    之意思表示等語，資為抗辯。黃宏慶並於本院上訴聲明：(
    一)原判決不利於黃宏慶部分廢棄；(二)上開廢棄部分，黃
    宏獎在第一審之訴及假執行之聲請均駁回。林揚南等3人對
    黃宏獎上訴之答辯聲明：上訴駁回。 
三、兩造不爭執事項（原審卷一第117至120頁、卷二第225至227
    頁，本院卷第98、179至181頁）：
(一)兩造與黃松楠（59年7月5日死亡）、林宏模（77年1月25日
    死亡）為兄弟姊妹，黃家（79年4月27日死亡）為父親，黃
    陳碧雲（91年3月21日死亡）為母親。
(二)系爭房地之所有權：
 1、系爭土地原為黃陳碧雲所有（於50年7月26日買賣登記取得
    ）。嗣於91年10月25日由黃宏獎、黃宏慶、黃淑青、黃宏華
    4人因繼承登記而共有，權利範圍各1/12（原審卷一第129至
    137頁）。
 2、系爭1至3樓房屋於57年6月26日自建登記，原為黃松楠、林
    宏模、黃宏獎、林揚南、黃宏慶5人共有，權利範圍各1/5。
    嗣黃松楠死亡，其應有部分由黃家因繼承而取得，再由黃淑
    青於70年7月30日因贈與而取得。嗣林宏模死亡，其應有部
    分由黃宏華因遺贈而取得。故嗣後係黃宏獎、林揚南、黃宏
    慶、黃淑青、黃宏華5人共有，權利範圍各1/5（原審卷一第
    139至159頁）。
 3、系爭4至5樓房屋於75年4月23日增建登記，原為黃陳碧雲所
    有。嗣於78年5月16日由黃淑青、黃宏華因贈與而共有，權
    利範圍各1/2（原審卷一第161至165頁）。
(三)系爭房地分別於附表二所示登記時間，設定最高限額抵押權
    予如附表二所示貸款銀行，各次抵押權設定範圍、擔保債權
    總金額、設定存續期間、設定人、債務人、貸款金額、清償
    塗銷日期，詳如附表二所示。
(四)系爭房地於106年4月24日以3300萬元出售予楊桂梅，並於同
    年5月22日移轉登記予楊桂梅，相關稅費與代書費為147萬48
    99元（原審卷一第23、245頁）。
(五)系爭房地之價值詳如附表一所示（原審卷一第319頁）。
(六)黃宏慶等4人在原法院提存所以106年度存字第208號提存書
    ，為黃宏獎提存375萬元（原審卷一第39頁）。 
四、黃宏獎主張：系爭抵押權與系爭貸款實係黃宏慶因個人債務
    所積欠，並非黃家家族共同債務，本應由黃宏慶個人清償；
    兩造並無於105年6月、9月間作成系爭房地之出售價金優先
    清償系爭貸款債務後，餘額再予分配之協議；黃宏慶等4人
    明知上情，竟仍以出售價金代為清償系爭貸款，共同侵害伊
    應分得價金之權利，黃宏慶並受有免除其個人債務之不當得
    利，伊自得請求返還不當得利或連帶賠償損害等語，為黃宏
    慶等4人所否認，並以前詞置辯。經查：
(一)按不動產物權，依法律行為而取得、設定、喪失及變更者，
    非經登記，不生效力。不動產物權經登記者，推定登記權利
    人適法有此權利，民法第758條第1項、第759條之1第1項分
    別定有明文。查系爭抵押權乃以系爭房地於95年12月26日設
    定最高限額1800萬元（實貸債權金額為1500萬元）予彰化銀
    行之抵押權，設定人為系爭房地之所有權人即黃宏獎、黃宏
    慶等4人，而債務人為黃宏慶等情，有抵押權設定契約書附
    卷可稽（原審卷一第29至33頁），且為兩造所不爭執（原審
    卷一第227頁），足認黃宏獎主張系爭抵押權之債務人為黃
    宏慶乙節，符合不動產登記之內容，核屬有據。
(二)黃宏慶等4人雖抗辯：系爭抵押權之借款，乃因黃家、黃陳
    碧雲興建房屋，及黃家醫療費、黃陳碧雲生活費等需求，向
    金融機構申辦抵押貸款，且因本利和債務逐年增多，又持續
    借新償舊所生，為黃家家族共同債務，非黃宏慶個人債務，
    應由父母之全體繼承人黃宏獎、黃宏慶、黃淑青、黃宏華本
    於繼承法律關係各分擔1/4云云，並提出土地及建物登記簿
    、黃家之病歷及未出院定期結帳通知單為證（原審卷一第12
    9至165、193至204頁），及以黃宏慶、黃淑青、黃宏華於法
    院之陳述（原審卷一第355至327頁，本院卷第144至153頁）
    與林揚南於107年8月8日出具之書信為憑（原審卷二第171至
    172頁），然為黃宏獎所否認。而依林揚南於102年7月24日
    、104年5月3日、105年12月9日寄予黃宏獎之書信內容記載
    ：「我寄二張建議書給您，一份要給淑青妹的請您轉交，理
    由係她常不在家，郵件收不到，其實她是關鍵人物，記得10
    年前愛六路要貸款時則是看她的面子，不然那時要是我倆堅
    持反對時那就不會有今日的結果...」、「...再有關愛六路
    的去留，當然依賣出較能解決宏慶的財務問題...」、「...
    再有關愛六路房屋，應積極賣出，徹底解決宏慶的財務困境
    為尚...」等語（原審卷二第153至157頁），足認黃宏獎主
    張系爭貸款為黃宏慶個人債務，並非子虛，則黃宏慶等4人
    嗣後陳述系爭貸款為黃家家族債務云云，容有疑義，尚難憑
    採。又觀諸以系爭房地設定之抵押權內容，即如附表二編號
    1至5所示，第1次於60年10月21日設定，嗣於65年1月26日因
    清償而塗銷；第2次於65年10月6日設定，並於67年5月8日增
    加債務額，嗣分別於77年5月13日、77年5月14日因清償而塗
    銷；第3次於78年1月19日設定等情，已如前述。可知，上開
    抵押權之前後期間並未重疊，且相距相當期日，難認前抵押
    權之消滅係用後抵押權之借款清償所致。再續察以系爭房地
    設定之抵押權內容，第3次於88年8月25日因清償而塗銷；第
    4次於88年7月26日設定，嗣於96年1月4日因清償而塗銷；第
    5次即系爭抵押權於95年12月26日設定，前後期間雖有重疊
    ，然第3次以系爭房地設定之抵押權，債務人係黃宏慶，有
    土地登記簿可稽（原審卷一第165頁），縱黃宏慶等4人所辯
    第3次抵押權之消滅係用第4次抵押權之借款清償所致，第4
    次抵押權之消滅係用第5次即系爭抵押權之借款清償等語屬
    實，然尚無從認定第3次抵押權乃黃家、黃陳碧雲興建房屋
    ，及黃家醫療費、黃陳碧雲生活費等之資金需求所生而非黃
    宏慶之債務所設定。又黃宏慶等4人雖辯稱：如附表二編號4
    所示之抵押權於88年7月26日設定時，登記之債務人為黃陳
    碧雲、黃宏獎、黃宏慶等4人，顯為家族債務，嗣於88年9月
    4日債務人之所以變更為黃宏慶，乃黃宏獎以其公務員身分
    不適宜擔任債務人之理由要求黃陳碧雲所致云云；然黃宏慶
    等4人既陳稱第3次抵押權之消滅係用第4次抵押權之借款清
    償所致，且第3次抵押權之債務人自始即為黃宏慶，第4次抵
    押權之1000萬元借款係由基隆一信全數撥款至黃宏慶之個人
    帳戶，還款亦自黃宏慶之帳戶扣款，有放款帳卡明細表附卷
    可稽（原審卷一第205、208頁），黃宏慶亦稱：伊沒有算過
    要如何分攤貸款，黃宏獎未分擔等語（原審卷一第357頁）
    ，黃宏華則稱：母親死亡後1樓的租金沒有拿來繳交貸款，
    是5人平均分得等語（本院卷第149頁），足認貸款之分期款
    係由黃宏慶籌資清償，黃宏獎並未分擔，與共同債務由共同
    債務人分擔清償之常情有違，則黃宏慶等4人此部分所述即
    有可疑；況黃宏獎業於88年1月16日由公務員身份退休，有
    退休金證明書附卷可稽（原審卷二第159頁），益徵黃宏慶
    等4人此部分所陳，應不可採。又黃宏慶等4人辯稱：以系爭
    房地設定之第3次抵押權，對保人為黃宏獎之配偶劉月馨乙
    情，縱係屬實，然依借據記載「驗對人劉月馨」（原審卷二
    第35至39頁），足見黃宏獎主張劉月馨當時為彰化銀行行員
    ，負責該件貸款之印鑑核對工作等語，應可採信，顯與債務
    人為何人乙節無涉，不足作為有利黃宏慶等4人之認定。從
    而，黃宏獎主張系爭抵押權之債務人為黃宏慶乙節，既有抵
    押權設定登記為證（原審卷一第29至33頁），黃宏慶等4人
    復未能提出其他證據加以推翻不動產登記之證明力，則黃宏
    慶等4人抗辯系爭抵押權之借款為黃家家族共同債務借新償
    舊，非黃宏慶個人債務，應由黃宏獎、黃宏慶、黃淑青、黃
    宏華本於繼承法律關係各分擔1/4云云，尚難採信。    
(三)黃宏慶等4人另辯稱：兩造於105年6月、9月間協議系爭房地
    之出售價金優先清償系爭抵押權之債務後，餘額依兩造就系
    爭房地之權利範圍比例分配云云，然為黃宏獎所否認。而系
    爭抵押權之債務人為黃宏慶，業如前述，則黃宏慶等4人此
    部分所辯有違常理。且黃宏慶等4人所提之價金分配計算書
    並無黃宏獎之簽名或蓋章（原審卷一第254頁），存證信函
    亦僅黃宏慶等4人單方面之意思表示（原審卷一第255至258
    頁），故不足證明協議之存在。又上開協議是否存在乙節乃
    有利於黃宏慶等4人之事實，然其等並未提出其他證據以實
    其說，則其等此部分所辯，自難憑採。
(四)系爭抵押權之債務人既為黃宏慶，且兩造間未存在系爭房地
    價金應優先清償系爭抵押貸款之協議，則黃宏獎主張計算兩
    造就系爭房地之價金應取得之金額，不應扣除系爭貸款等語
    ，應可採信。茲據以計算系爭房地價金分配如下：
 1、系爭房地以3300萬元出售，相關稅費與代書費為147萬4899 
    元，業如前述。可知，系爭房地之實際價金為3152萬5101 
    元（00000000－0000000＝00000000）。
 2、系爭土地之價值為2954萬5293元，系爭房地之價值為3300萬
    元，此有系爭估價報告可稽（見外放報告之摘要3），則土
    地占系爭房地之價值比例為0.00000000（00000000÷0000000
    0＝0.00000000）。從而，有關土地之實得價金為2822萬4798
    .4元（00000000×0.00000000＝00000000.4）。又土地之所有
    權人共4人，應有部分相同，業如前述，則土地之所有權人
    每人就土地應得之價金為705萬6199.6元（00000000.4÷4 ＝0
    000000.6）。
 3、系爭1至3樓房屋之每層價值為60萬6898元，價值均相同，系
    爭房地之價值為3300萬元，此有系爭估價報告可稽（見外放
    報告摘要3），則1至3樓房屋占系爭房地之價值比例為0.000
    00000（606898×3÷00000000＝0.00000000），從而，有關1 
    至3樓房屋之實得價金為173萬9320.21元（00000000×0.0000
    0000＝0000000.21）。又1至3樓房屋之所有權人共5人，應有
    部分相同，業如前述，則1至3樓房屋之所有權人每人就1 至
    3樓房屋應得之價金為34萬7864.042元（0000000.21÷5＝3478
    64.042）。
 4、系爭4至5樓房屋之每層價值為81萬7007元，價值均相同，系
    爭房地之價值為3300萬元，此有系爭估價報告可稽（見外放
    報告摘要3），則4至5樓房屋占系爭房地之價值比例為0.000
    00000（817007×2 ÷00000000＝0.00000000）。從而，有關4 
    至5樓房屋之實得價金為156萬983.66元（00000000×0.00000
    000＝0000000.66）。又4至5樓房屋之所有權人共2人，應有
    部分相同，業如前述，可知4至5樓房屋之所有權人每人就4 
    至5樓房屋應得之價金為78萬491.83元（0000000.66÷2＝7804
    91.83 ）。
 5、林揚南就系爭房地共有之部分為1至3樓房屋，業如前述，其
    就系爭房地應得之價金為34萬7864.042元。
 6、黃淑青、黃宏華就系爭房地共有之部分均為土地、1至3樓房
    屋及4至5樓房屋，業如前述，則其等就系爭房地應得之價金
    各為818萬4555.47元（0000000.6＋347864.042＋780491.83 ＝
    0000000.47）。
 7、黃宏慶、黃宏獎就系爭房地共有之部分均為土地及1至3樓房
    屋，業如前述，則其等就系爭房地應得之價金為740萬4063.
    64元（計算式：0000000.6＋347864.042＝0000000.64）。
 8、又黃宏慶等4人在原法院所提存予黃宏獎之金額375萬元，亦
    如前述，則黃宏獎尚得請求給付之金額為365萬4063元（000
    0000.00－0000000＝0000000.64，角以下捨去）。
(五)按無法律上之原因而受利益，致他人受損害者，應返還其利
    益，民法第179條定有明文。系爭房地以3300萬元出售，扣
    除相關稅費與代書費後之實際價金為3152萬5101元，然其中
    之1029萬5718元用以清償系爭貸款而塗銷系爭抵押權，令黃
    宏慶之債務消滅，並同時造成黃宏獎及其餘系爭房地共有人
    應得之價金實際上有所不足，業如前述。足認黃宏慶因系爭
    抵押權之債務之清償而受有利益，黃宏獎及其餘系爭房地共
    有人受有損害，且兩者間有直接因果關係。又依前所述，系
    爭貸款為黃宏慶個人債務，兩造又未協議優先清償，則黃宏
    慶所受此部分之利益，實難認有何法律上之原因。從而，黃
    宏獎依民法第179條之規定，請求黃宏慶給付黃宏獎365萬40
    63元，應屬有據。
(六)至黃宏獎雖主張林揚南等3人應與黃宏慶依侵權行為法律關
    係連帶賠償云云。惟按因故意或過失，不法侵害他人之權利
    者，負損害賠償責任；故意以背於善良風俗之方法，加損害
    於他人者亦同；違反保護他人之法律，致生損害於他人者，
    負賠償責任；但能證明其行為無過失者，不在此限，民法第
    184條固定有明文。然該條第1項規定前後兩段為相異之侵權
    行為類型，關於保護之法益，前段為權利，後段為一般法益
    。關於主觀責任，前者以故意過失為已足，後者則限制須故
    意以背於善良風俗之方法加損害於他人，兩者要件有別。詳
    言之，民法第184條第1項前段所謂之權利，係指私權而言，
    包括人格權、身分權、物權及智慧財產權等，至於債權或純
    粹經濟財產上之損失，則不包括在內。是債權等純粹經濟財
    產之利益受侵害者，僅得依民法第184條第1項後段之規定，
    請求賠償。查黃宏獎雖具有請求給付金額365萬4063元之債
    權，然侵害債權之行為，無民法第184條第1項前段之適用，
    已如前述；且林揚南等3人與黃宏慶按價金分配計算書（見
    原審卷一第254頁）分配價金之行為，至多僅得認林揚南等3
    人就系爭房地之價金分配因有不同之認知（例黃宏慶長期照
    顧父母等），故同意黃宏慶受領系爭房地之價金，亦難認此
    行為構成民法第184條第1項後段規定「故意以背於善良風俗
    之方法」之侵害利益行為；又黃宏獎雖主張黃宏慶等4人違
    反土地法第34條之1第3項保護不動產共有人取得應有部分價
    金之法律，構成民法第184條第2項規定之侵害行為，然土地
    法第34條之1第1項規定：「共有土地或建築改良物，其處分
    、變更及設定地上權、永佃權、地役權或典權，應以共有人
    過半數及其應有部分合計過半數之同意行之。但其應有部分
    合計逾3分之2者，其人數不予計算」、同條第3項前段規定
    ：「第1項共有人，對於他共有人應得之對價或補償，負連
    帶清償責任」，查系爭房地係經包括黃宏獎在內之全體共有
    人同意出售，有不動產買賣契約書附卷可稽（原審卷一第24
    5至251頁），黃宏慶等4人並非依土地法第34條之1第1項規
    定處分系爭房地，則黃宏獎主張其等違反土地法第34條之1
    第3項保護不動產共有人取得應有部分價金之法律云云，亦
    非可採。準此，黃宏獎主張林揚南等3人應與黃宏慶依侵權
    行為法律關係連帶賠償云云，應不足採。
(七)黃宏慶另辯稱：黃宏獎為1至3樓房屋之納稅義務人5人之一
    ，為系爭土地之納稅義務人4人之一，然自79年起至105年止
    之房屋稅合計21萬8575元，及地價稅合計48萬1211元均由伊
    墊付，故黃宏獎房屋稅部分應分擔4萬3715元（218575÷5＝43
    715），地價稅部分應分擔12萬302元（481211÷4＝120302，
    角以下捨去）等語，業據黃宏慶提出房屋稅繳款書、地價稅
    繳款書為證（原審卷二第43至127頁），堪信為真實。是黃
    宏慶抗辯伊得依不當得利法律關係請求黃宏獎返還16萬4017
    元（43715＋120302＝164017），並以此抵銷黃宏獎請求之金
    額等語，應為可採。另黃宏慶雖辯稱：如附表二編號4所示
    抵押權於88年8月20日後之貸款利息為347萬7279元，如附表
    二編號5所示系爭抵押權之貸款利息為286萬5135元，黃宏獎
    應分擔，然其僅支付15萬元，不足143萬5603元，伊得為抵
    銷抗辯云云；然以系爭房地所設定如附表二編號4所示抵押
    權於上開期間之債務人為黃宏慶，資金用途為建廠及擴充設
    備，有基隆一信放款帳卡明細表附卷可稽（原審卷一第205
    至210頁），又如附表二編號5所示系爭抵押權之債務人亦為
    黃宏慶，業如前述，亦有彰化銀行貸放資料在卷可考（原審
    卷一第211至213頁），則黃宏慶抗辯黃宏獎應分擔上開貸款
    利息乙節，難認可採，黃宏慶此部分所為之抵銷抗辯，即無
    理由。綜上，黃宏獎得請求之金額為365萬4063元，已如前
    述，經抵銷16萬4017元後，黃宏獎得請求之金額為349萬46
    元（0000000－000000＝0000000），從而，黃宏獎依民法第17
    9條規定，請求黃宏慶給付349萬46元，及自民事變更聲明狀
    繕本送達翌日即107年5月16日（原審卷二第139頁）起至清
    償日止，按週年利率5%計算之利息，為有理由，逾此範圍之
    請求，尚屬無據。
五、綜上所述，黃宏獎依民法第179條規定，請求黃宏慶給付黃
    宏獎349萬46元，及自107年5月16日起至清償日止，按週年
    利率5%計算之利息，為有理由，應予准許；逾此部分之請求
    ，則為無理由，不應准許。從而，原審就上開不應准許部分
    ，駁回黃宏獎之請求，及該部分假執行之聲請，暨就上開應
    准許部分，為黃宏慶敗訴之判決，並就此部分為准免假執行
    之諭知，核無不合。黃宏獎、黃宏慶就其敗訴部分分別上訴
    ，均指摘原判決不利己之部分不當，求予廢棄改判，為無理
    由，其二人之上訴均應駁回。
六、本件事證已臻明確，兩造其餘之攻擊或防禦方法及所用之證
    據，經本院斟酌後，認為均不足以影響本判決之結果，爰不
    逐一論列，附此敘明。
七、據上論結，本件兩造之上訴，均為無理由，依民事訴訟法第
    449條第1項、第78條，判決如主文。
中    華    民    國    109   年    3     月    4     日
                  民事第十四庭
                        審判長法  官  蔡和憲 
                              法  官  藍家偉
                              法  官  蕭清清
正本係照原本作成。
如不服本判決，應於收受送達後20日內向本院提出上訴書狀，其
未表明上訴理由者，應於提出上訴後20日內向本院補提理由書狀
（均須按他造當事人之人數附繕本）上訴時應提出委任律師或具
有律師資格之人之委任狀；委任有律師資格者，另應附具律師資
格證書及釋明委任人與受任人有民事訴訟法第466 條之1第1項但
書或第2項（詳附註）所定關係之釋明文書影本。如委任律師提
起上訴者，應一併繳納上訴審裁判費。
中    華    民    國    109   年    3     月    4     日
                              書記官  強梅芳
附註：
民事訴訟法第466條之1（第1項、第2項）：
對於第二審判決上訴，上訴人應委任律師為訴訟代理人。但上訴
人或其法定代理人具有律師資格者，不在此限。
上訴人之配偶、三親等內之血親、二親等內之姻親，或上訴人為
法人、中央或地方機關時，其所屬專任人員具有律師資格並經法
院認為適當者，亦得為第三審訴訟代理人。    
附表一：          
樓層 土地總價(元) 建物總價(元) 合計總價(元)  1樓   13,079,816      606,898   13,686,741  2樓    4,255,488      606,898    4,862,385  3樓    4,152,580      606,898    4,759,478  4樓    4,003,466      817,007    4,820,473  5樓    4,053,943      817,007    4,870,950 合計   29,545,293    3,454,707   33,000,000 
附表二：  
編號 抵押權設定    範圍 （系爭房地） 擔保債權    總金額 （新臺幣） 登記日期/ 設定存續期間（民國） 清償塗銷日期（民國） 實貸金額 （新臺幣） 設定人 債務人 貸款銀行  登記資料  1 系爭1 至3 樓房屋全部 本金最高限額48萬元 60年10月21日/ 60年10月18日至90年10月18日 65年1月26日   40萬元 黃家、林宏模、黃宏獎、林揚南、黃宏慶   基隆一信 原審卷一第155頁 2 系爭1 至3 樓房屋暨系爭土地全部 本金最高限額100萬元 65年10月6日/ 65年9月27日起無期限 77年5月13日   80萬元 黃家、黃陳碧雲、林宏模、黃宏獎、林南揚、黃宏慶 同左  基隆一信 原審卷一第131、157頁  系爭1 至3 樓房屋暨系爭土地全部 本金最高限額25萬元 67年5月8日/ 67年5月3日起無期限 77年5月14日   20萬元 黃家、黃陳碧雲、林宏模、黃宏獎、林南揚、黃宏慶 同左  基隆一信 原審卷一第157至159頁 3 系爭4 至5 樓房屋暨系爭土地全部 本金最高限額552萬元 78年1月19日/ 78年1月12日至108年1月11日 88年8月25日   460萬元 黃陳碧雲 黃宏慶  彰化銀行 原審卷一第165、171頁 4 系爭房地全部 本金最高限額1200萬元 88年7月26日/ 88年7月26日起無期限 96年1月4日   1000萬元 黃陳碧雲、黃宏獎、黃宏慶、黃宏華、黃淑青、林揚南 同左（嗣於88年9月4日變更為黃宏慶）  基隆一信 原審卷一第297至300 、393至394頁 5 系爭房地全部 本金最高限額1800萬元 95年12月26日/ 96年1月4日至116年1月4日 106年5月26日   1500萬元 黃宏獎、黃宏慶、黃宏華、黃淑青、林揚南 黃宏慶  彰化銀行 原審卷一第29至35頁